【裁判字號】    98,易,1064
【裁判日期】    990609
【裁判案由】    恐嚇等
【裁判全文】
臺灣桃園地方法院刑事判決              98年度易字第1064號
公  訴  人  臺灣桃園地方法院檢察署檢察官
被      告  乙○○原名張智閔.
上列被告因重利案件，經檢察官提起公訴（97年度偵字第19060
號），本院判決如下：
    主  文
乙○○共同乘他人急迫貸以金錢，而取得與原本顯不相當之重利
，處拘役伍拾日，如易科罰金，以新臺幣壹仟元折算壹日。扣案
之NOKIA 牌行動電話壹支（不含SIM 卡）、借據收據貳拾伍張、
空白本票壹本、還款能力規劃書壹本，均沒收之。
被訴恐嚇危害安全部分無罪。
    事  實
一、乙○○、甲○○（通緝中，另行審結）基於乘他人急迫貸以
    金錢而取得與原本顯不相當重利之犯意聯絡，先在報紙分類
    廣告刊登小額借貸之訊息，俾供有急迫資金需要之不特定人
    向其等借貸。適丙○○因急需用錢，乃於民國97年6 月間某
    日（起訴書誤載為96年6 月），依報載之電話號碼撥打，表
    示欲借款新臺幣（以下同）20,000元，乙○○告以借貸方式
    為：先行預扣4,000 元充為首期利息，再扣1,000 元之保管
    箱費用，日後以每10日為1 期，每期應支付利息4,000 元（
    相當於年息720%）等語，丙○○因需錢孔急，遂與乙○○約
    定在桃園縣龍潭鄉○○路670 巷口見面，乙○○、甲○○乃
    駕車一同前往上述約定地點，由乙○○交付15,000元予丙○○，並要求丙○○簽發票面金額為40,000元之本票1 張供擔
    保之用，丙○○貸得金錢後，即依上述約定支付數期高額利
    息，乙○○、甲○○乃以此方式取得與原本顯不相當之重利
    。迄因丙○○不堪重利，無力繼續支付利息，遂報警處理，
    經警於97年8 月19日晚間7 時20分許，在桃園縣龍潭鄉○○
    路441 巷口，查獲乙○○、甲○○二人，並扣得乙○○所有
    ，供或備供貸放重利所使用之NOKIA 牌行動電話1 支（SIM
    卡門號：0000000000號）借據收據25張、空白本票1 本、還
    款能力規劃書1 本等物。
二、案經桃園縣政府警察局平鎮分局報告臺灣桃園地方法院檢察
    署檢察官偵查起訴。
    理  由
壹、證據能力方面：
    本案所引用之供述及非供述證據，經本院依法踐行調查證據
    程序，檢察官、被告均不爭執各該證據之證據能力，且亦查
    無依法應排除其證據能力之情形，是後述所引用證據之證據
    能力均無疑義，先予敘明。
貳、有罪部分：
一、上開事實，業據被告乙○○在本院準備程序、審理時均坦承
    不諱，核與證人丙○○在本院審理時結證借貸情節相符，並
    有被告持用之0000000000號行動電話通聯紀錄1 份，及被告
    乙○○所有，供或備供貸放重利使用之NOKIA 牌行動電話1
    支（SIM 卡門號：0000000000號）、借據收據25張、商業本
    票1 本及還款能力規劃書1 本扣案可資佐證，足徵被告乙○○前開任意性自白確與事實相符，可以採信。本件事證明確
    ，被告乙○○前揭重利犯行洵堪認定。
二、核被告乙○○所為，係犯刑法第344 條之重利罪。被告乙○○於借款期間向丙○○收取重利之多次犯行，於自然概念上
    雖屬數行為，然被告乙○○係基於單一金錢消費借貸契約持
    續收取，而藉此謀取與本金顯不相當之重利，其以接續之意
    思持續收取重利，屬基於單一犯罪計劃接續所為之行為，於
    法律評價上為包括一行為之接續犯。被告乙○○與甲○○間
    就上開重利犯行，有犯意聯絡及行為分擔，為共同正犯。爰
    審酌被告乙○○貪圖重利，乘丙○○急需用錢之際，以上開
    方式貸以金錢，所為非是，兼衡被告之智識程度、犯罪手段
    、貸放重利所得數額，及犯後坦承犯行，非無悔悟之心等一
    切情狀，量處如主文所示之刑，並諭知易科罰金折算標準。
    至公訴人雖就被告乙○○具體求處有期徒刑7 月等語，惟本
    院審酌被告乙○○本案犯罪情節、犯後態度及前揭各情，認
    公訴人上開求刑尚嫌過重，而應以主文所示之刑為妥適，附
    此敘明。
三、沒收：
  (一)扣案之NOKIA 牌行動電話1 支（不含SIM 卡1 張，該000000
    0000號門號之申用人為詹永泰，非屬被告所有之物）、借據
    收據25張、商業本票1 本及還款能力規劃書1 本，均為被告
    乙○○所有，供本件犯罪所用或供犯罪預備之物，業據被告
    乙○○供明在卷（見本院卷第112 反面-113頁），均依刑法
    第38條第1 項第2 款規定宣告沒收。
  (二)至另扣案之行動電話3 支（含SIM 卡3 張），其中ALCATEL
    牌行動電話1 支，並非被告乙○○所有，此據被告乙○○陳
    明在卷，另2 支行動電話雖為被告乙○○所有，然卷內查無
    確實證據證明係供本案犯罪所用或供本案犯罪預備之物，尚
    乏沒收之依據，自不得宣告沒收。
參、無罪部分：
一、公訴意旨另以：被告乙○○、甲○○於97年7 月31日19時許
    ，夥同數十名青少年，前住丙○○住處，向丙○○自稱中壢
    區討債集團，並向丙○○及其家人恐嚇稱：「如不還錢，就
    進去你家跟你奶奶要錢，你奶奶必須要還40,000元才能解決
    」、「如不還錢，就讓你家其中1 人出事」等語，丙○○因
    而心生畏懼，致生危害於安全。因認被告乙○○此部分涉有
    刑法第305 條之恐嚇危害安全罪嫌。
二、按犯罪事實應依證據認定之，無證據不得認定犯罪事實；不
    能證明被告犯罪者，應諭知無罪之判決。刑事訴訟法第154
    條第2 項及第301 條第1 項，分別定有明文。次按認定不利
    於被告之事實，需依積極證據，苟積極證據不足為不利於被
    告事實之認定時，即應為有利於被告之認定，更不必有何有
    利之證據；又事實之認定應憑證據，如未能發現相當證據，
    或證據不足以證明，自不能以推測或擬制之方法，以為裁判
    基礎；此所謂認定犯罪事實之積極證據，係指適合於被告犯
    罪事實之認定之積極證據而言，雖不以直接證據為限，間接
    證據亦包括在內；然而無論直接或間接證據，其為訴訟上之
    證明，須於通常一般之人均不致有所懷疑，而得確信其為真
    實之程度者，始得據為有罪之認定，倘其證明尚未達到此一
    程度，而有合理之懷疑存在時，致使無從形成有罪之確信，
    根據「罪證有疑、利於被告」之證據法則，即不得遽為不利
    被告之認定（最高法院30年上字第816 號、29年上字第3105
    號、40年台上字第86號及76年台上字第4986號判例意旨參照
    ）。再按告訴人之告訴，係以使被告受刑事追訴為目的，其
    指訴是否與事實相符，仍應調查其他證據，以資審認，必被
    害人所述被害情形，無瑕疵可擊，且就其他方面調查，又與
    事實相符，始足據為有罪判決之基礎（最高法院79年度臺上
    字第3923號、81年度臺上字第3539號判決要旨參照）。
三、本件公訴人認被告乙○○涉有上開罪名，無非係以證人丙○○於警詢及偵查中之證述為其主要論據。訊據被告乙○○堅
    詞否認有何恐嚇犯行，辯稱：伊沒有恐嚇丙○○等語。經查
    ：
（一）證人丙○○於97年8 月19日警詢時證稱：被告乙○○自稱
      中壢區討債集團區組長，於97年7 月31日19時夥同數十名
      少年至伊住處，向伊及伊家人言詞恐嚇：「如不還錢，就
      讓我家其中一人出事（指流血事件）」，甲○○當時也夥
      同另一名自稱「討債組組長」在場云云；於97年9 月18日
      檢察官訊問時結證稱：伊有一次沒有籌到4,000 元給他們
      ，甲○○就帶十幾個小弟來伊住處下面，抓住伊衣領威脅
      伊「不還錢可以，但我們會進去你家跟你奶奶要錢，你奶
      奶必須要還40,000元，才能解決」，伊求他們再給伊一天
      時間，但他們要求伊要多付1,000 元利息才離開云云；於
      98年4 月21日檢察官訊及「97.7.31 晚上6 點許，被告是
      否有帶10幾名青少年到你住處恐嚇你『如果不還錢，就要
      讓你們家人出事』，有無此事？」，答以「有」云云；於
      98年7 月22日本院行準備程序時則指稱：97年7 月31日甲○○連同他們所謂的區經理一起到伊家巷口，當時他們區
      經理說，如果伊不還錢，他們就要進去伊家恐嚇伊家人，
      而且他們還說他們已經找了十幾個青少年在外面等，伊沒
      有實際上看到這些人，但外面有很多車輛，當天他們講的
      話就如同起訴書所載，恐嚇當天被告乙○○確實沒有來，
      也只有伊一人聽到恐嚇的話云云；於98年11月24日本院審
      理時結證述：在伊去報警的前一天晚上，甲○○有到伊住
      處，因伊住處只有伊奶奶一人，甲○○說如果伊拿不出錢
      ，要直接進去伊住處，要伊奶奶一起還，伊擔心伊奶奶年
      紀大，無法承受此事，所以伊跟甲○○協調，希望可以給
      伊一段時間，當天只有甲○○一人來。發生恐嚇的時間確
      實是97年7 月31日，伊前述係在報警的前一天晚上是記錯
      了，伊在警詢時只知道被告2 人的綽號係「小白」、「小
      馬」，不知道他們的本名，但警詢筆錄寫的是本名，伊根
      本不知道係那一個名字，但到伊家恐嚇的人確實是甲○○
      。伊在檢察官訊問時因為檢察官是問伊有沒有被恐嚇，伊
      就回答有，沒有像今天問得那麼清楚，所以才沒有特別表
      示被告乙○○沒有到伊住處恐嚇。且伊在警詢時的意思也
      是只有甲○○一人來，甲○○還說其帶了很多人在外面，
      如伊不處理的話，外面的人就要衝進伊住處找伊奶奶，至
      於實際上甲○○是否有帶很多人在伊住處外面，伊沒有看
      到，也不知道。再者，甲○○到伊住處時，除了說上開話
      外，沒有說其他的事，只提到有討債比其更孔武有力的人
      在外面等，伊在準備程序時是表示張春雄說區經理有交代
      今天一定要收到錢，不然其無法交代，並不是說區經理有
      一起到伊住處云云。
（二）觀諸證人丙○○上開各次證述可知，其就前往其住處之人
      究為何人、人數為何，在警詢、偵查中皆證述係被告乙○○、甲○○及數十名青少年，然在本院準備程序時，則改
      稱係甲○○及某區經理之人，在審理時又明確表示僅有甲○○一人；再就恐嚇之對象，在警詢時稱係恐嚇其本人及
      其家人，在偵查及本院審理時則僅稱恫嚇其本人；另就出
      言恐嚇之人，初於警詢時稱係被告乙○○，在偵查中、審
      理時則謂係甲○○，本院行準備程序時又改稱有另名區經
      理之人；關於恐嚇言詞部分，證人丙○○於警詢時係稱：
      「如不還錢，就讓我家其中一人出事（指流血事件）」等
      語，在偵查中則提及「不還錢可以，但我們會進去你家跟
      你奶奶要錢，你奶奶必須要還40,000元，才能解決」等語
      ，在本院準備程序時雖指稱恐嚇言詞如起訴書所載，然在
      本院審理時，竟僅提及甲○○說要進去其住處，要其奶奶
      一次還4 萬元等情，亦未言及甲○○有以何加害生命、身
      體、自由、名譽或財產之事，使其心生畏懼，是證人丙○○就遭恐嚇之經過，前後證述實非一致，尚難遽採。雖人
      之記憶，本即難期對過往發生之所有事情，一概記憶清晰
      ，無所遺漏，且難免隨時間之經過而有所衰減，然證人丙○○對於單一遭恫嚇事實之陳述，存有如前所述甚多瑕疵
      ，其在本院審理時固表示其所陳述遭恐嚇情節均相同，可
      能係筆錄記載有誤或其表達能力較差始造成誤會，惟以證
      人丙○○在本院審理時作證情況，其就檢察官詰問及本院
      訊問之問題皆能切題回答，表達能力並無窒礙，此由證人
      丙○○就被告貸放重利之經過、細節，歷經警詢、偵查及
      本院審理時，俱證述一致甚明，衡情要無僅就遭恐嚇情節
      表達不清之理。至被告乙○○在本院審理時固坦承於97年
      7 月31日有駕車搭載甲○○至證人丙○○住處催討、收取
      利息，然催討、收取利息非必以恐嚇方式為之，在本案唯
      一之供述證據所存在之瑕疵未能究明之情況下，猶不能以
      被告乙○○貸放重利，伴隨重利所生之恐嚇犯罪案件時有
      所聞，即遽為不利被告乙○○之認定。
四、綜上所述，本件公訴人所舉被告乙○○涉有恐嚇危害安全犯
    行之證據，本院認尚未達於通常一般之人均不致有所懷疑，
    而得確信其為真實之程度，本院無從形成被告乙○○有罪之
    確信。此外，復查無其他積極證據，足資證明被告乙○○有
    何公訴人所指恐嚇危害安全犯行，既不能證明被告乙○○犯
    罪，核諸前揭說明，自應由本院為被告乙○○無罪之諭知（
    起訴書固記載被告乙○○此部分犯罪與本院前開論罪科刑部
    分為牽連犯之裁判上一罪關係，惟依起訴書犯罪事實欄所載
    被告乙○○涉犯恐嚇危害安全犯行之犯罪時間，刑法業已刪
    除牽連犯之規定，且此部分業經蒞庭檢察官更正為數罪關係
    ，見本院卷第18頁反面，末此敘明）。
據上論斷，應依刑事訴訟法第299 條第1 項前段、第301 條第1
項，刑法第28條、第344 條、第41條第1 項前段、第38條第1 項
第2 款，刑法施行法第1 之1 條第1 項、第2 項前段，判決如主
文。
本案經檢察官周芝君到庭執行職務。
中    華    民    國    99    年    6     月    9     日
                    刑事第十二庭  法  官  許雅婷

以上正本證明與原本無異。
如不服本判決，應於判決送達後10日內向本院提出上訴狀（應附
繕本），其未敘述上訴理由者，應於上訴期間屆滿後20日內補提
理由書狀於本院，上訴於臺灣高等法院。
                                  書記官  陳孟君
中    華    民    國    99    年    6     月    10    日
附錄本案論罪科刑法條全文：
中華民國刑法第344條
乘他人急迫、輕率或無經驗貸以金錢或其他物品，而取得與原本
顯不相當之重利者，處1 年以下有期徒刑、拘役或科或併科1 千
元以下罰金。

司法院資訊處製作；財團法人民間司法改革基金會備份。
